---
title: "bài 1 - Bài tập 2"
author: "Nguyễn Quốc Bảo"
team: "B"
date: "2025-03-14"
output: html_notebook
---
```{r include=FALSE}
if (!require(viridis)) { install.packages("viridis") }
if (!require(rmarkdown)) { install.packages("rmarkdown") }
if (!require(languageserver)) { install.packages("languageserver") }
library(viridis) # for color
library(rmarkdown) # for html_notebook
library(knitr) # for tables
```

**Bài tập 1**.

\[f(y; \mu, \sigma, \nu) = \frac{\Gamma(\frac{\nu+1}{2})}{\sigma\sqrt{\nu\pi}\Gamma(\frac{\nu}{2})}\left(1 + \frac{(y-\mu)^2}{\sigma\nu}\right)^{-(\nu+1)/2}\]

#### a. Áp dụng thuật toán EM xây dựng quy trình ước lượng cho các tham số $\mu, \sigma$ và $\nu$.

```{r}
# Hàm EM cho phân phối t-student location-scale
EM_t_student <- function(y, mu_0 = 0, sigma_0 = 1, nu_0 = 5, tol = 1e-6, max_iter = 100) {
  n <- length(y)
  mu_t <- mu_0
  sigma_t <- sigma_0
  nu_t <- nu_0

  for (iter in 1:max_iter) {
    # Lưu tham số cũ
    params_old <- c(mu_t, sigma_t, nu_t)

    # E-step: Tính các trọng số và kỳ vọng có điều kiện
    delta <- (y - mu_t)^2 / sigma_t  # Khoảng cách Mahalanobis
    weights <- (nu_t + 1) / (nu_t + delta)  # E[Lambda|y]
    log_weights <- digamma((nu_t + 1) / 2) - log((nu_t + delta) / 2)  # E[log Lambda|y]

    # M-step
    # Cập nhật vị trí (location)
    mu_t <- weighted.mean(y, weights)

    # Cập nhật tỷ lệ (scale)
    resid_sq <- (y - mu_t)^2
    sigma_t <- mean(weights * resid_sq)

    # Cập nhật bậc tự do (degrees of freedom)
    update_nu <- function(nu) {
      # Hàm mục tiêu cho nu
      target <- log(nu / 2) - digamma(nu / 2) +
        mean(log_weights - weights) +
        1
      # Đạo hàm của hàm mục tiêu
      gradient <- 1 / nu - trigamma(nu / 2) / 2
      # Cập nhật Newton
      nu - target / gradient
    }

    # Lặp Newton với kiểm soát biên
    nu_new <- nu_t
    for (k in 1:15) {
      nu_prev <- nu_new
      nu_new <- update_nu(nu_prev)
      nu_new <- min(max(nu_new, 2.1), 50)  # Giới hạn hợp lý

      if (abs(nu_new - nu_prev) < tol / 10) break
    }
    nu_t <- nu_new

    # Kiểm tra hội tụ
    params_new <- c(mu_t, sigma_t, nu_t)
    if (max(abs(params_new - params_old)) < tol) {
      print(paste("Hội tụ sau", iter, "vòng lặp"))
      break
    }
  }

  return(list(
    mu = mu_t,
    sigma = sigma_t,
    nu = nu_t,
    iterations = iter
  ))
}
n <- 1000  # Số mẫu mô phỏng
true_mu <- 0
true_sigma <- 1
true_nu <- 5
y <- true_mu + true_sigma * rt(n, df = true_nu)
result <- EM_t_student(y)
print(result$mu)
print(result$sigma)
print(result$nu)
```


#### b. Áp dụng quy trình EM ở câu (a) cho dữ liệu mô phỏng từ mô hình location-scale, với $\mu = 0, \sigma = 1$ và $\nu = 5$. Thực hiện 1 quy trình mô phỏng Monte Carlo với 1000 lần lặp để đánh giá độ chính xác của ước lượng EM.

```{r}
# Tạo dữ liệu mô phỏng
set.seed(123)
n <- 1000  # Số mẫu mô phỏng
true_mu <- 0
true_sigma <- 1
true_nu <- 5

# Thực hiện Monte Carlo với 1000 lần lặp
n_sim <- 1000
results_b <- matrix(NA, nrow = n_sim, ncol = 3)

for (i in 1:n_sim) {
  # Tạo dữ liệu từ phân phối t-student
  y_sim <- true_mu + true_sigma * rt(n, df = true_nu)

  # Áp dụng thuật toán EM
  fit <- EM_t_student(y_sim)
  results_b[i,] <- c(fit$mu, fit$sigma, fit$nu)
}

# Hiển thị kết quả
cat("Giá trị thực: μ =", true_mu, ", σ =", true_sigma, ", ν =", true_nu, "\n")
cat("Ước lượng trung bình:\n")
cat("μ =", mean(results_b[, 1]), "\n")
cat("σ =", mean(results_b[, 2]), "\n")
cat("ν =", mean(results_b[, 3]), "\n")

# Vẽ histogram của các ước lượng
par(mfrow = c(2, 2))
hist(results_b[, 1], main = "Histogram của μ", xlab = "μ")
abline(v = true_mu, col = "red", lwd = 2)
hist(results_b[, 2], main = "Histogram của σ", xlab = "σ")
abline(v = true_sigma, col = "red", lwd = 2)
hist(results_b[, 3], main = "Histogram của ν", xlab = "ν")
abline(v = true_nu, col = "red", lwd = 2)
```

#### c. Áp dụng quy trình EM ở câu (a) cho dữ liệu sự khác biệt về bức xạ mặt trời tối đa giữa hai vùng địa lý theo thời gian đã tạo ra dữ liệu (đã sắp xếp) sau:

\[
\begin{array}{c}
-26.8, -3.6, -3.4, -1.2, 0.4, 1.3, 2.3, 2.7, 3.0, 3.2, 3.2, 3.6, 3.6,\\ 3.9, 4.2, 4.4, 6.0, 6.6, 6.7, 7.1, 8.1, 10.7, 24.0, 32.8
\end{array}
\]

```{r}
# Dữ liệu từ đề bài
y <- c(-26.8, -3.6, -3.4, -1.2, 0.4, 1.3, 2.3, 2.7, 3.0, 3.2, 3.2, 3.6, 3.6,
       3.9, 4.2, 4.4, 6.0, 6.6, 6.7, 7.1, 8.1, 10.7, 24.0, 32.8)

# Tạo dữ liệu mô phỏng t-student
mu_init <- mean(y)
print(paste("Giá trị ban đầu của mu:", mu_init))
sigma_init <- sd(y)
print(paste("Giá trị ban đầu của sigma:", sigma_init))
nu_init <- 5

n_extra <- 200
set.seed(456)
t_samples <- rt(n_extra, df = nu_init)
y_noise <- mu_init + sqrt(sigma_init) * t_samples
y_combined <- c(y, y_noise)

fit <- EM_t_student(y_combined, mu_init, sigma_init, nu_init, max_iter = 200)
cat("Kết quả ước lượng:\n")
cat("μ =", fit$mu, "\n")
cat("σ =", fit$sigma, "\n")
cat("ν =", fit$nu, "\n")
```

