---
title: "bài 5 - Bài tập 2"
author: "Nguyễn Quốc Bảo"
team: "B"
date: "2025-03-14"
output: html_notebook
---
```{r include=FALSE}
if (!require(viridis)) { install.packages("viridis") }
if (!require(rmarkdown)) { install.packages("rmarkdown") }
if (!require(languageserver)) { install.packages("languageserver") }
library(viridis) # for color
library(rmarkdown) # for html_notebook
library(knitr) # for tables
```
**Bài tập 5**. Xét dữ liệu sau về tuổi thọ (lifetimes) của 14 khớp nối bánh răng (gear coupling)


\begin{matrix}
(6.94) & 5.50 & 4.54 & 2.14 & (3.65) & (3.40) & (4.38) \\
10.24 & 4.56 & 9.42 & (4.55) & (4.15) & 5.64 & (10.23)
\end{matrix}


trong đó, các giá trị nằm trong dấu ngoặc ám chỉ giá trị tuổi thọ của khớp nối bị che khuất
bên phải (right censoring) bởi vì thiết bị đã được thay thế trước khi khớp nối bánh răng bị
hỏng.
Dữ liệu này thường được mô hình với phân phối Weibull có hàm mật độ xác suất
$$f(x) = abx^{b-1}
exp(-ax^b)$$,
với $x > 0$, và hai tham số a và b. (Xem thêm bài tập ..., Bài tập số 1 về chi tiết mô hình).
Đặt $\theta = (a, b)$.


#### Khởi tạo dữ liệu và dữ liệu censor với 0 là bị che khuất và 1 là không che khuất.
```{r}
# Thời gian
data_lifetime <- c(6.94, 5.50, 4.54, 2.14, 3.65, 3.40, 4.38,
                   10.24, 4.56, 9.24, 4.55, 4.15, 6.04, 10.23)
# Trạng thái (1 = uncensored, 0 = censored)
delta <- c(0, 1, 1, 1, 0, 0, 0,
           1, 1, 1, 0, 0, 1, 0)
data <- data.frame(data_lifetime, delta)
data
```

#### a) Xác định hàm $Q(θ|θ^{(t)})$ bằng phương pháp phù hợp. Trình bày rõ các biến đổi và phương pháp tính toán.
Bắt đầu từ hàm Weibull:
$$
f(x) = abx^{b-1}
exp(-ax^b)$$,
với $x > 0$, và hai tham số a và b.


Tính toán hàm Q(θ|θ^{(t)}):
$\theta = (a, b)$

$$
Q(\theta|\theta^{(t)}) = E[\log(f(x))|\theta^{(t)}]
$$

$$
E[\log(f(x))|\theta^{(t)}] = \int_{-\infty}^{\infty} \log(f(x)) dx
$$

$$
E[\log(f(x))|\theta^{(t)}] = \int_{-\infty}^{\infty} \log(abx^{b-1}
exp(-ax^b)) dx
$$


Vậy ta có:
$$
Q(\theta|\theta^{(t)}) = n\log(a) + n\log(b) + (b-1)\sum_{i=1}^n \log(x_i) - a\sum_{i=1}^n x_i^b
$$

- $n$ là số lượng quan sát

- $a$ là tham số của phân phối Weibull

- $b$ là tham số của phân phối Weibull

- $x_i$ là thời gian quan sát



```{r}
# Hàm phân phối tích lũy của phân phối Weibull
weib_f <- function(t, a, b) {
  a * b * t^(b - 1) * exp(-a * t^b)
}
weib_surv <- function(t, a, b) {
  exp(-a * t^b)
}


# Tích phân E_{old}[ln T_i] khi bị kiểm duyệt (T_i >= x0)
E_lnT_censored <- function(x0, a_old, b_old) {
  # E[ln T_i | T_i >= x0] = ∫_{x0}^∞ ln(t)*[f_old(t)/S_old(x0)] dt
  S0 <- weib_surv(x0, a_old, b_old)
  if (S0 < 1e-15) {
    # nếu x0 quá lớn => S0 rất bé => tạm trả về ln(x0)
    return(log(x0))
  }

  integrand <- function(t) {
    log(t) * weib_f(t, a_old, b_old)
  }

  val <- integrate(integrand, lower = x0, upper = Inf,
                   rel.tol = 1e-10)$value
  val / S0
}

# E_{old}[T_i^b_new] khi censor
E_Tb_censored <- function(x0, a_old, b_old, b_new) {
  # ∫_{x0}^∞ t^b_new * [f_old(t)/S_old(x0)] dt
  S0 <- weib_surv(x0, a_old, b_old)
  if (S0 < 1e-15) return(x0^b_new)

  integrand <- function(t) {
    t^b_new * weib_f(t, a_old, b_old)
  }

  val <- integrate(integrand, lower = x0, upper = Inf,
                   rel.tol = 1e-10)$value
  val / S0
}

# E_{old}[T_i^b_new ln T_i] khi censor
E_Tb_lnT_censored <- function(x0, a_old, b_old, b_new) {
  # ∫_{x0}^∞ t^b_new ln(t)*[f_old(t)/S_old(x0)] dt
  S0 <- weib_surv(x0, a_old, b_old)
  if (S0 < 1e-15) return(x0^b_new * log(x0))

  integrand <- function(t) {
    t^b_new * log(t) * weib_f(t, a_old, b_old)
  }

  val <- integrate(integrand, lower = x0, upper = Inf,
                   rel.tol = 1e-10)$value
  val / S0
}
```
#### b) Theo dạng của hàm Q(θ|θ (t) ) xác định được ở câu (a), hãy đề xuất quy trình thuật toán EM phù hợp.
1. Khởi tạo $\theta^{(0)} = (a^{(0)}, b^{(0)})$.

2. Tính $Q(\theta|\theta^{(t)})$.

3. Cập nhật $\theta^{(t+1)} = argmax_{\theta} Q(\theta|\theta^{(t)})$.

- Tính $E[T_i^{b_{new}}]$ và $E[T_i^{b_{new}} \ln T_i]$.
- Giải phương trình $\frac{\partial Q}{\partial b_{new}} = 0$ để tìm $b_{new}$.
- Tính $a_{new} = \frac{n}{\sum_{i=1}^n E[T_i^{b_{new}}]}$.
- Cập nhật $\theta^{(t+1)} = (a_{new}, b_{new})$.

$E[T_i^{b_{t + 1}}] = \frac{1}{S_0} \int_{x_0}^{\infty} t^{b_{t + 1}} f(t) dt$

$E[T_i^{b_{t + 1}} \ln T_i] = \frac{1}{S_0} \int_{x_0}^{\infty} t^{b_{t + 1}} \ln t f(t) dt$

$S_0 = \int_{x_0}^{\infty} f(t) dt$

$F(x_0) = \int_{-\infty}^{x_0} f(t) dt$

$F(x_0) = 1 - \exp(-a x_0^b)$


4. Lặp lại bước 2 và 3 cho đến khi hội tụ.

```{r}
# Thuật toán EM
em_weibull <- function(x, delta,
                       a_init = 0.5,   # khởi tạo tham số a
                       b_init = 1.5,   # khởi tạo tham số b
                       max_iter = 100,
                       tol = 1e-6,
                       verbose = TRUE) {
  # x, delta: dữ liệu (x_i, delta_i)
  # a_init, b_init: giá trị khởi tạo
  # max_iter, tol: điều kiện dừng
  # verbose: in thông tin từng vòng

  n <- length(x)
  a_old <- a_init
  b_old <- b_init
  E_lnT <- numeric(n)
  for (i in seq_len(n)) {
    if (delta[i] == 1) {
      E_lnT[i] <- log(x[i])  # uncensored => T_i = x_i
    } else {
      E_lnT[i] <- E_lnT_censored(x[i], a_old, b_old)
    }
  }

  param_history <- matrix(NA, nrow = max_iter, ncol = 2,
                          dimnames = list(NULL, c("a", "b")))

  for (iter in 1:max_iter) {

    # Ta viết hàm g(b_new) = ∂Q/∂b, rồi dùng uniroot
    gfun <- function(b_new) {
      # Tính E[T_i^b_new] và E[T_i^b_new ln T_i]
      E_Tb <- numeric(n)
      E_Tb_ln <- numeric(n)
      for (i in seq_len(n)) {
        if (delta[i] == 1) {
          # uncensored
          E_Tb[i] <- x[i]^b_new
          E_Tb_ln[i] <- x[i]^b_new * log(x[i])
        } else {
          # censored
          E_Tb[i] <- E_Tb_censored(x[i], a_old, b_old, b_new)
          E_Tb_ln[i] <- E_Tb_lnT_censored(x[i], a_old, b_old, b_new)
        }
      }
      sum_Tb <- sum(E_Tb)
      sum_Tb_ln <- sum(E_Tb_ln)

      # a_new = n / sum_Tb (từ ∂Q/∂a = 0)
      a_new <- n / sum_Tb

      # g(b) = n/b + sum(E_lnT) - a_new * sum(E_Tb_ln) = 0
      val <- n / b_new + sum(E_lnT) - a_new * sum_Tb_ln
      return(val)
    }

    # Giải gfun(b_new) = 0
    root_res <- tryCatch(
      uniroot(gfun, interval = c(1e-3, 50), tol = 1e-9),
      error = function(e) NULL
    )
    if (is.null(root_res)) {
      warning("Không tìm được nghiệm cho b_new ở vòng ", iter)
      break
    }
    b_new <- root_res$root

    # Tính a_new = n / sum_{i=1}^n E[T_i^b_new]
    # (lại tính E[T_i^b_new] một lần nữa hoặc tái dùng)
    E_Tb_new <- numeric(n)
    for (i in seq_len(n)) {
      if (delta[i] == 1) {
        E_Tb_new[i] <- x[i]^b_new
      } else {
        E_Tb_new[i] <- E_Tb_censored(x[i], a_old, b_old, b_new)
      }
    }
    sum_Tb_new <- sum(E_Tb_new)
    a_new <- n / sum_Tb_new

    old_params <- c(a_old, b_old)
    new_params <- c(a_new, b_new)
    diff_param <- sqrt(sum((new_params - old_params)^2))  # L2-norm

    param_history[iter,] <- new_params

    if (verbose) {
      cat(sprintf("Iter %2d: a=%.5f, b=%.5f, diff=%.6e\n",
                  iter, a_new, b_new, diff_param))
    }

    # Cập nhật
    a_old <- a_new
    b_old <- b_new

    # Cập nhật lại E_lnT[i] cho vòng lặp kế (dựa trên a_old, b_old mới)
    for (i in seq_len(n)) {
      if (delta[i] == 1) {
        E_lnT[i] <- log(x[i])
      } else {
        E_lnT[i] <- E_lnT_censored(x[i], a_old, b_old)
      }
    }

    if (diff_param < tol) {
      if (verbose) cat("Hội tụ tại vòng lặp", iter, "\n")
      break
    }
  }

  last_iter <- iter
  param_history <- param_history[1:last_iter, , drop = FALSE]

  # Trả về kết quả
  list(a_hat = a_old,
       b_hat = b_old,
       iterations = last_iter,
       param_history = param_history)
}

# Test với điểm khởi đầu
theta_0 <- c(0.005, 3)
result <- em_weibull(data$data_lifetime, data$delta, a_init = theta_0[1], b_init = theta_0[2])
print(result$a_hat)
print(result$b_hat)
# Vẽ đồ thị hội tụ
plot(1:result$iterations, result$param_history[, 1], type = "l", col = "blue",
     xlab = "Iterations", ylab = "a_hat", main = "EM for Weibull (right-censored)")
plot(1:result$iterations, result$param_history[, 2], type = "l", col = "red")
```

#### c) So sánh kết quả với điểm bắt đầu $(a^{(0)} , b^{(0)} ) = (0.003, 2.5)$.
```{r}
theta_0 <- c(0.003, 2.5)
result <- em_weibull(data$data_lifetime, data$delta, a_init = theta_0[1], b_init = theta_0[2])
print(result$a_hat)
print(result$b_hat)
# Vẽ đồ thị hội tụ
plot(1:result$iterations, result$param_history[, 1], type = "l", col = "blue",
     xlab = "Iterations", ylab = "a_hat", main = "EM for Weibull (right-censored)")
plot(1:result$iterations, result$param_history[, 2], type = "l", col = "red")
```
